最高法院民事判決　　　　　　　　　　　　　　　　九十三年度台上字第五四八號
　　上　訴　人　甲○○
　　訴訟代理人　葉秀美律師
　　被 上訴 人　乙○○
右當事人間請求履行同居事件，上訴人對於中華民國九十一年七月三十一日台灣高等
法院高雄分院第二審判決（九十年度家上字第九四號），提起上訴，本院判決如下：
　　主　文
原判決廢棄，發回台灣高等法院高雄分院。
　　理　由
本件上訴人主張：兩造於民國八十三年二月四日在日本東京「台北駐日經濟文化代表
處」登記結婚，並於同年五月八日返台補行結婚儀式後，又赴日本定居，直至八十七
年三月間始攜女回國定居。惟因回國之初一切尚未就緒，而暫於台北租屋居住，迨於
八十八年二月間因伊工作地點位於高雄，乃取得被上訴人之同意先行搬回高雄，待伊
安頓好後，被上訴人母女再前來高雄居住，顯係以伊在高雄之住所為兩造之共同住所
，依民法第一千零零一條及第一千零零二條之規定，被上訴人即應至伊之高雄住所履
行同居，詎被上訴人竟拒絕攜女前來高雄與伊同居，經伊委請律師代為協調，亦因被
上訴人執意不與婆婆同住，而協調不成等情，爰求為判命被上訴人與伊同居之判決。
被上訴人則以：第一審法院即台灣高雄地方法院就本件訴訟並無管轄權。又上訴人既
無法履行其承諾，即兩造不與上訴人父母同住，要在外租屋另住，伊同意至高雄與上
訴人共同生活之協議，自不生效力。況上訴人之父母誤認伊破壞上訴人母子關係，經
常當面或來電諷刺伊，且上訴人搬離後，對伊母女生活不聞不問，並自八十八年起蒐
集迫使兩造離婚之證據，均令伊對兩造間夫妻信賴關係感到心寒，上訴人之父甚至捏
造事實向伊父任職之機關寄發黑函，冀圖影響伊父之事業及前途，伊亦有不能同居之
正當理由等語，資為抗辯。
原審將第一審所為被上訴人敗訴判決廢棄，改判駁回上訴人之訴，係以：按夫妻同居
之訴，專屬夫妻之住所地之法院管轄，但訴之原因事實發生於夫或妻之居所地者，得
由各該居所地之法院管轄，民事訴訟法第五百六十八條（第一項）定有明文。又管轄
權之有無，乃程序問題，應依原告主張從形式上認定，與其實體上請求是否成立無涉
。查上訴人既居於高雄市，又主張被上訴人應前來履行同居，其訴之原因事實顯然在
高雄市，依上說明，台灣高雄地方法院自有管轄權，被上訴人抗辯該法院無管轄權，
自無可取。惟上訴人屢次請求被上訴人攜女前來高雄履行同居義務，雖均遭被上訴人
拒絕，但由被上訴人之陳述內容以觀，其並未拒絕與上訴人同居，僅不願與上訴人父
母共居，而兩造既有共同生活之共識，自應本於互信互諒之原則，互相體諒忍讓以求
家庭之和諧，且兩造未約定共同住居所，依民法第一千零零二條之規定，亦應由雙方
共同協議之，未為協議或協議不成時，得聲請法院定之，乃上訴人未聲請法院指定兩
造之共同住所，即要求被上訴人至上訴人現居之高雄市○○○路一三Ｏ巷三六號處所
同居，於法無據，不應准許等詞，為其判斷之基礎。
惟按夫妻住所之設定與夫妻應履行同居之義務，尚有不同，民法所定夫妻履行同居義
務不僅非以夫妻住所為唯一處所，縱夫妻住所未設定，亦應以永久共同生活為目的，
而互負履行同居之義務（司法院大法官會議釋字第四五二號解釋參照）。查上訴人主
張因其工作地點位在高雄，兩造乃於八十八年二月間協議搬至高雄居住一節，已據其
提出正修技術學院（私立正修工商專科學校）聘書及搬家契約書為證（原審卷七九、
八Ｏ頁，一審卷六Ｏ至六四頁），且由被上訴人致上訴人之父信函及第一審辯論意旨
狀所載內容，除以不與上訴人父母同住為條件外，亦為被上訴人所是認（見一審卷五
、七四頁），由是以觀，上訴人上開主張，似非子虛。倘兩造曾於八十八年二月間協
議搬至高雄居住，而被上訴人於原審又自承本件訴訟繫屬後迄今未就業（原審卷六九
頁），且上訴人要求被上訴人履行同居義務之處所，係上訴人母親所有之門牌號碼為
高雄市○○○路一三Ｏ巷三六號二層加強磚造建物，面積共一七Ｏ．一平方公尺（見
一審卷一Ｏ五頁建物登記謄本），似亦堪供兩造、父母及女兒三代共五人居住，參以
身為子、媳之兩造與父母、公婆同住，並符合吾國倫常，該處所是否適合兩造履行同
居之義務，自有斟酌之餘地。乃原審就此未予審酌，僅以兩造迄未約定共同住所，亦
未聲請法院指定，即認上訴人不得要求被上訴人至前揭處所履行夫妻同居之義務，而
為上訴人不利之判決，揆之前開說明，自難謂當。上訴論旨，指摘原判決不當，求予
廢棄，非無理由。
據上論結，本件上訴為有理由。依民事訴訟法第四百七十七條第一項、第四百七十八
條第二項，判決如主文。
中　　　華　　　民　　　國　　九十三　　年　　　三　　　月　　 十九 　　日
                              最高法院民事第一庭
                                  審判長法官  李　錦　豐
                                        法官  楊　鼎　章
                                        法官  吳　麗　女
                                        法官  陳　淑　敏
                                        法官  陳　重　瑜
      右正本證明與原本無異
                                              書  記  官
中　　　華　　　民　　　國　　九十三　　年　　　四　　　月　　 十二 　　日
                                                                      ｒ
